【裁判字號】    98,訴,1364
【裁判日期】    990114
【裁判案由】    確認通行權
【裁判全文】
臺灣桃園地方法院民事判決              98年度訴字第1364號
原      告  鄭清杰
            鄭簡秋雪
共      同
訴訟代理人  鄭至量律師
            曾國龍律師
複  代理人  陳孟彥律師
被      告  游榮輝
訴訟代理人  劉楷律師
複  代理人  謝光華
被      告  蘇惠絹
訴訟代理人  胡峰賓律師
上列當事人間確認通行權事件，本院於民國98年12月24日言詞辯
論終結，判決如下：
    主      文
確認原告對被告游榮輝、蘇惠絹所有桃園市○○段一六六八建號
之如附圖一所示斜線部分，面積一五二點五二平方公尺地上一層
通道建物之通行權存在；對被告游榮輝所有桃園市○○段一六六
四建號之如附圖二所示斜線部分，面積一六點七四平方公尺地下
一層樓梯建物之通行權存在；對被告游榮輝、蘇惠絹所有桃園市
○○段一六六六建號之如附圖三所示斜線部分，面積五六點九二
平方公尺地下二層樓梯、地上一層通道建物之通行權存在。
訴訟費用由被告游榮輝負擔三分之二、被告蘇惠絹負擔三分之一
。
    事實及理由
壹、程序方面：
一、按原告於判決確定前，得撤回訴之全部或一部，但被告已為
    本案言詞辯論者，應得其同意；訴之撤回應以書狀為之，但
    於期日，得以言詞向法院或受命法官為之，民事訴訟法第26
    2 條第1 項、第2 項分別定有明文。本件原告起訴時除被告
    游榮輝及蘇惠絹外，原另對被告中正鉅星大樓管理委員會起
    訴請求等節，嗣於本院審理中，撤回上開對被告中正鉅星大
    樓管理委員會部分請求，而被告中正鉅星大樓管理委員會當
    庭表示同意此一撤回，揆諸上開說明，自應准許。
二、次按訴狀送達後，原告不得將原訴變更，但請求之基礎事實
    同一、擴張或減縮應受判決事項之聲明者，不在此限，民事
    訴訟法第255 條第1 項第2 款、第3 款定有明文。查本件原
    告起訴時係請求：「確認原告就建號桃園市○○段1666、16
    67、1668及同段1664號有通行該棟大樓（中正鉅星大樓）如
    附圖所示紅色部分（以實測面積為準）沿正中宅門（鐵門）
    至汽車停車塔進出地下2 樓（含通過地下1 樓）及自地下2
    樓安全梯沿樓梯上地上1 樓安全梯口至正中宅門（鐵門）進
    出之人車通行權利」，嗣於訴狀送達被告後，先於民國98年
    1 月16日具狀以其比對建物測量成果圖後，發現原告人車通
    行範圍為桃園市○○段1666、1668建號，不及起訴時所載之
    1667建號，且起訴狀附圖所示由安全梯至行車道部分乃為法
    定空地，故減縮其聲明為：「確認原告就建號桃園市○○段
    1666、1668號有通行該棟大樓（中正鉅星大樓）如附圖所示
    紅色部分（以實測面積為準）沿正中宅門（鐵門）至汽車停
    車塔進出地下2 樓及自地下2 樓安全梯沿樓梯上地上1 樓安
    全梯口至正中宅門（鐵門）進出之人車通行權利。」，嗣又
    於98年10月27日具狀變更其聲明如主文第1 項所示，雖屬訴
    之變更，然係基於同一基礎事實及擴張或減縮應受判決事項
    之聲明，合於上揭法律規定，應予准許，併此敘明。
三、又按確認法律關係成立或不成立之訴，非原告有即受確認判
    決之法律上利益者，不得提起之。民事訴訟法第247 條第1
    項前段復定有明文。又所謂即受確認判決之法律上利益，係
    指法律關係之存否不明確，原告主觀上認其在法律上之地位
    有不安之狀態存在，且此種不安之狀態，能以確認判決將之
    除去者而言，最高法院52年度台上字第1240號判例意旨可資
    參照。而今原告提起本件確認通行權存在之訴訟，依被告之
    抗辯，其確已否認原告之通行權，故原告對於被告所有前開
    土地是否有通行權存在此法律關係即有不安之狀態存在，必
    須藉確認判決之法律上利益除去此不安之狀態，是原告就其
    請求確認就被告所有上開土地有通行權存在部分，自有即受
    確認判決之法律上利益無疑。
四、末按，確認通行權存在之訴，若原告主張之應通行之周圍地
    為多筆，或主張通行之公寓大廈公共設施之共有人有多數時
    ，尚不以多筆周圍地之所有人或該公共設施之全體共有人一
    同被訴為必要，最高法院84年度台上字第1988號判決、83年
    度台上字第1004號判決意旨同此見解。本件原告主張因桃園
    市○○段1666、1668號建物之共有人中，僅被告游榮輝、蘇
    惠絹對其有通行權一事爭執，從而，本件原告未以上開建物
    全體共有人為被告，僅訴請對被告游榮輝、蘇惠絹確認通行
    權一節，揆諸上開說明，於當事人適格之訴訟要件並無不合
    ，亦先敘明。
貳、實體方面：
一、原告主張：
  (一)原告係坐落桃園縣桃園市○○段1665建號，門牌號碼桃園縣
    桃園市○○路1260巷2 弄18、20號，中正路1224巷1 號，中
    正路1226號地下2 樓，用途為停車場（下稱系爭地下停車場
    ）之所有權人。而原告所有之系爭地下停車場上方即為桃園
    縣桃園市○○段1637、1664、1650建號等諸多主建物及其共
    用部分建號為同段1666、1668號共計地上7 層之中正鉅星大
    樓（下稱系爭大樓），從而，原告亦屬系爭大樓之區分所有
    權人。而被告游榮輝為系爭大樓1637、1664建號建物，門牌
    號碼為桃園縣桃園市○○路1224號1 、3 、5 號地下1 樓及
    中正路1226號及其地下1 樓之區分所有權人（共用部分建物
    為同段1666、1668號建物）；另被告蘇惠絹則為系爭大樓內
    1650建號建物，門牌號碼為中正路1224巷1 之6 號（7 樓）
    之區分所有權人（共用部分建物亦為同段1666、1668號建物
    ）。
  (二)原告所有位處系爭大樓地下2 樓之系爭地下停車場，若欲將
    車輛停進該停車場，勢須由道路經系爭大樓之正中宅門至停
    車塔之升降梯進出地下2 樓，於出車時即反向為之（即附圖
    1 所指之1668建號斜線部分），且地下2 樓之區分所有權人
    用車時若欲通行至系爭停車場，亦須通行系爭大樓之正中宅
    門沿樓梯經地下1 樓至系爭地下2 樓停車場，離去時即反方
    向為之（即附圖2 所示1664建號斜線部分及附圖3 所示之16
    66建號斜線部分之地下2 樓樓梯、地下1 樓樓梯及地上1 層
    之通道）。惟被告竟惡意阻止原告及所屬車輛使用正中宅門
    並通行至系爭停車場之權利，雖經原告發函要求被告及系爭
    大樓各樓層所有權人不得再行妨礙原告通行，然被告對原告
    使用正中宅門通行至地下2 樓系爭停車場之人車通行權仍以
    原告未共有1666、1668建號之共用部分而有爭議，致原告偌
    大停車場長期無法使用，而失經濟效益。
  (三)原告所有之系爭停車場已有獨立建號，且已將所有權人予以
    限定，故系爭停車場之所有權人亦為系爭大樓之區分所有人
    。而民法第800 條所謂之正中宅門係指為他區分所有人所有
    ，而非共有者而言，因若係區分所有人之共有部分，則各區
    分所有人均得使用之，無待法律明文規定。本件地下2 樓區
    分所有權人或其承租人欲通行至系爭區分所有之地下停車場
    ，自須通行系爭大樓所屬正中宅門沿樓梯至系爭停車場之共
    有部分，則原告依民法第800 條規定自符使用他人正中宅門
    之要件。且原告所有之地下2 樓停車場若欲與至一般道路通
    行時，不僅須使用系爭大樓1 樓正中宅門及通行至升降梯之
    共有部分（即附圖1 所示1668建號斜線部分），亦需使用系
    爭停車場通行至地上1 樓之樓梯（含樓梯間之通道，即附圖
    3 所示1666建號所指之地下2 樓樓梯及地上1 樓之通道及附
    圖2 之1664建號斜線所指之地下1 樓樓梯），就該等通道仍
    有民法第800 條規定之適用。又原告既為系爭大樓地下2 樓
    區分所有權人，對外無適宜之聯絡，自可類推適用民法第78
    7 條規定，通行系爭大樓共用部分（即1666及1668建號建物
    ）及專有部分（即1664建號建物之地下1 樓樓梯）。
  (四)對被告抗辯所為之陳述：
    1.被告游榮輝雖辯稱原告主張附圖所示停車塔機械式昇降機
      為其所有，拒絕被告使用云云，惟上開抗辯與原告是否得
      通行附圖所示部分完全無涉，自無理由。甚者，系爭停車
      場之昇降機為原告所有，原告為維持相鄰關係，事實上亦
      無拒絕被告游榮輝使用原告所有之停車塔機械式昇降機，
      甚至將遙控器交給使告游榮輝使用。況被告游榮輝未舉證
      證明原告拒絕其使用，自不容其編派理由，拒絕原告通行
      如附圖所示部分。況該停車塔機械式昇降機於長期使用下
      ，需定期維護及保養以維安全，故類推適用民法第787 條
      第1 項但書規定，被告游榮輝應支付償金予原告。
    2.被告蘇惠絹辯稱原告於辦理第一次總登記時表示不需使用
      該共有部分云云，惟未舉證以實其說，且原告鄭清杰取得
      系爭停車場之所有權並非第一次登記而取得，而係繼受取
      得，何來之登記時表示不需使用該共用部分。甚者，原告
      所有位處於系爭大樓地下2 樓之系爭停車場，若欲將車輛
      停進該停車場，人車勢必須由道路經系爭大樓之正中宅門
      至停車塔之升降梯進出地下2 樓（出車時即反向為之），
      且地下2 樓之區分所有權人用車時若欲通行至系爭停車場
      ，亦需通行系爭大樓之正中宅門沿樓梯經地下1 樓至系爭
      地下2 樓停車場（離去時即反方向為之），則依事理及經
      驗法則判斷，原告若欲使用地下2 樓停車場，不可能不需
      要使用附圖所示桃園市○○段1666、1668、1664建號之斜
      線部分，更不可能向地政機關表示不需使用共用部分，否
      則原告空有地下2 樓之停車場所有權，卻根本無法動彈、
      進出，完全無所有權之使用效益及價值。是被告引用土地
      登記規則第81條但書規定與本件情形相互矛盾。退萬步言
      之，基於調整區分所有建物專有部分相鄰關係之必要，俾
      能充分發揮建物經濟效用之目的，縱建物辦理第一次登記
      時，有漏未登記共用部分，惟僅憑相關登記規則之行政命
      令，其效力並不能逾越民法相關物權相鄰關係之規定，更
      不足拘束嗣後本件取得地下2 樓所有權之善意區分所有權
      人如原告鄭清杰，復以原告之通行權亦需支付償金，對其
      餘區分所有權人及被告均無害，被告自不容權利濫用，否
      則有違公序良俗。
  (五)綜上，原告爰依民法第800 條及類推適用民法第787 條規定
    ，請求確認就附圖1 、2 、3 所示斜線部分有通行之權利。
    並聲明：如主文第1項所示。
二、被告則以：
  (一)被告游榮輝部分：被告係於94年7 月26日與訴外人徐式勳、
    鄭倉立、鄭倉海及林財龍簽訂房地買賣契約，買受坐落桃園
    縣桃園市○○段439 、439-2 地號土地及其上同地段1637（
    即門牌號碼桃園市○○路1226號1 樓）、1664建號建物（即
    門牌號碼桃園市○○路中正路1224巷1 、3 、5 號地下1 樓
    、1226號地下1 樓），其中地下1 樓之主要用途為防空避難
    室、停車場、一般零售業、儲藏室。惟被告所有之上開地下
    1 樓建物至中正路間之出入必須經過原告起訴狀附圖所示之
    路線，但系爭大樓管理會將前開路線之鐵門上鎖，致被告無
    法自由進出；另原告亦主張附圖所示車塔機械式昇降機為其
    所有，拒絕被告使用，並將原有之遙控鎖換新，致被告無法
    經由車塔之機械式昇降機進出地下1 樓。被告所有上開地下
    1 樓建物依民法第787 條第1 項、第800 條規定，原告應容
    許被告使用車塔之機械式昇降機。是被告就建號桃園市○○
    段1666、1667、1668號及同地段1664號有通行系爭大樓如原
    告起訴狀附圖所示紅色部分沿正中宅門（鐵門）至汽車停車
    塔進出地下1 樓及地下1 樓安全梯沿樓梯上地上1 樓安全梯
    口至正中宅門（鐵門）進出之人車有通行權利。原告主張其
    所有之地下2 樓建物得依其聲明所示之路線進出，但其使用
    車塔之機械式昇降機必須經過被告所有之地下1 樓，該昇降
    機所產生之震動、噪音損害被告使用地下1 樓之權利，依前
    揭民法規定，原告應支付被告償金，始得主張通行權。並聲
    明：原告之訴駁回。
  (二)被告蘇惠絹部分：區分所有權之意義乃指數人區分一建築物
    而各有其專有部分，並就其共有部分按其應有部分有所有權
    。稱專有部分指公寓大廈之全部或一部分，具有使用上獨立
    性，且可為區分所有之標的，例如各樓中之私宅部分即為專
    有部分；共用部分指公寓大廈專有部分以外之其他部分及不
    屬專有部分之附屬建築物，而供共同使用者，例如法定空地
    。再依土地登記規則第81條規定，原則上共用部分為區分所
    有權人所有，但部分區分所有權人不需使用該共用部分者，
    得予除外。是以原告乃認無須使用該建號，未登記共有桃園
    縣桃園市○○段1666、1667、1668建號，且未與其他區分所
    有權人負該建號之費用，自不得再要求使用該建號。並聲明
    ：原告之訴駁回。
三、兩造不爭執事項：
  (一)本件原告係桃園縣桃園市○○段1665建號地下2 樓，系爭地
    下停車場建物之所有權人；被告游榮輝為系爭大樓1637、16
    64建號地下1 層建物之區分所有權人，被告蘇惠絹則為系爭
    大樓內1650建號7 樓建物之區分所有權人，被告游榮輝、蘇
    惠絹均為系爭大樓之一樓人車通道（1668建號）、地下二層
    樓梯、地上一層通道之建物，即1666、1668建號建物之共有
    人；而兩造均為中正鉅星大樓即系爭大樓之區分所有權人，
    此據兩造所不爭執，並有原告提出上開建物登記謄本為證，
    堪信為真實。
  (二)另本件原告請求確認通行權位置如桃園地政事務所建物測量
    成果圖所示之斜線部分（即本判決附圖1 至3 ），並經本院
    至現場履勘，製有勘驗筆錄及現場相片在卷可參（見本院桃
    簡字卷第124頁至第125頁、第248至第253頁）。
四、本院之判斷：
  (一)按「稱區分所有建築物者，謂數人區分一建築物而各專有其
    一部，就專有部分有單獨所有權，並就該建築物及其附屬物
    之共同部分共有之建築物。前項專有部分，指區分所有建築
    物在構造上及使用上可獨立，且得單獨為所有權之標的者。
    共有部分，指區分所有建築物專有部分以外之其他部分及不
    屬於專有部分之附屬物。」、「前條情形，其一部分之所有
    人，有使用他人正中宅門之必要者，得使用之。但另有特約
    或另有習慣者，從其特約或習慣」。修正前民法第799 條第
    1 項、第2 項、第800 條第1 項各定有明文。又民法第800
    條所稱前條情形，係指第799 條所謂「數人區分一建築物而
    各有其一部者」之情形而言，樓房之分層所有，即屬該條所
    揭情形之一種，其正中宅門雖非共同部分，仍有第800 條之
    適用。至第800 條所謂有使用他人正中宅門之必要者，係指
    依客觀事實有使用之必要者而言，如非使用他人之正中宅門
    ，即無從通行出外者，自包含在內，最高法院著有52年台上
    字第1056號判例可資參照。查：原告所有位處系爭大樓地下
    2 樓之系爭地下停車場，若欲將車輛自道路停進該停車場，
    勢必經系爭大樓之正中宅門駛至停車塔之升降梯以進出地下
    2 樓（即附圖1 所指之1668建號斜線部分），於出車時即反
    向為之，而別無其他通路可通行車輛到達地下2 樓；且地下
    2 樓之區分所有權人用車時若欲步行至系爭停車場，或停妥
    車輛步行至地面上，同須通行系爭大樓之正中宅門沿樓梯經
    地下1 樓至系爭地下2 樓停車場，離去時即反方向為之（即
    附圖3 所示之1666建號斜線及附圖2 所示1664建號斜線部分
    之地下2 樓、地下1 樓及地上1 層之通道），此為本院再度
    至現場履勘時確認無訛（見本院訴字卷第34頁勘驗筆錄），
    則原告主張其因使用地下2 樓之1665建號之系爭地下停車場
    之客觀需要，請求確認其對於被告所有如附圖1 所示1668建
    號斜線部分面積152.52平方公尺、附圖2 所示1664建號斜線
    部分面積16.74 平方公尺、附圖3 所示1666建號斜線部分面
    積56 .92平方公尺等部分建物有通行之權利，自屬有理由，
    應予准許。而依民法第800 條通行他人正中宅門，自不以主
    張通行權人就該正中宅門亦有共有部分為必要，已如前述，
    此乃充分發揮建物經濟效用之目的所為之解釋。則被告蘇惠
    絹辯稱原告於辦理第一次總登記時表示不需使用，故未登記
    共有桃園縣桃園市○○段1666、1668建號，自不得再要求使
    用該建號該共有部分一節，即無理由，顯無可採；況，被告
    蘇惠絹自始未就原告表示不需使用1666、1668建號建物一節
    舉證以實其說，以難信為真，自不能以原告不為上開建號建
    物之登記共有人一節，遽認原告有何拋棄其權利之意思表示
    。
  (二)再按，民法第787 條第1 項前段規定：「土地因與公路無適
    宜之聯絡，致不能為通常使用者，土地所有人得通行周圍地
    以至公路」。立法意旨在調和相鄰土地用益權之衝突，以充
    分發揮袋地之經濟效用，促進物盡其用之社會整體利益。而
    一棟建築物，在物理上本屬一體，各部原不具獨立性，因法
    律上承認區分所有權，得由各區分所有人就其區分建物之一
    部享有單獨所有權，各區分所有人對其專有部分得全面、直
    接而排他性之支配，故就整體建物而細分各區分所有時，區
    分所有建物專有部分，因其他專有部分之間隔，無法對外為
    適宜之聯絡，不能為通常之使用，顯與袋地同，自有調整區
    分所有建物專有部分相鄰關係之必要，始能充分發揮其經濟
    效用，此與鄰地通行權之規範目的相同；但區分所有建物專
    有部分相鄰關係之調整，並不限於他人正中宅門之使用一項
    。從而區分所有建物之專有部分，如為其他專有部分或共用
    部分所圍繞，無法對外為適宜之聯絡，致不能為通常之使用
    ，既與袋地之情形類似，法律就此情形，本應同予規範，因
    立法者之疏忽，而發生顯在之法律漏洞，自得類推適用民法
    第787 條之規定（最高法院96年台上字第584 號判決意旨可
    資參照）。而查，本件原告所有系爭地下停車場乃建物，並
    非土地，原告主張通行之如附圖1 至3 所示之通道及樓梯亦
    為他人共有之建物公共使用部分，確非民法第787 條規範之
    情形，惟如前說明，區分所有建物之專有部分，如因其他共
    用部分所圍繞，而無法對外為適宜之連絡，此情形與袋地情
    形應屬相似，而可於此類推適用民法第787 條之規定，認有
    通行權。從而，本件原告主張人車欲通行至系爭地下停車場
    ，確需經過唯一路徑即被告所有之附圖1 至3 斜線所示之建
    物部分，已堪認定，則其主張類推適用民法第787 條之規定
    ，確認對該等建物主張有通行權，亦屬有理由，可以准許。
  (三)至被告游榮輝之答辯內容中陳述：其欲利用其所有之1664建
    號即系爭大樓地下1 樓停車場，而遭系爭大樓管理委員會或
    原告之阻撓等節，此部分似有主張通行權之意，惟此與原告
    之通行權主張並無對待給付關係，若當事人確有爭執，被告
    游榮輝自應另行訴求確認。另按，「有通行權人於必要時，
    得開設道路。但對於通行地因此所受之損害，應支付償金。
    」民法第788 條第1 項固有明文，然此償金性質既屬對通行
    地造成損害之支付義務，則主張償金者，自需證明通行對其
    土地（本件乃建物）造成之損害事實；且該償金之支付與通
    行權間並無對價關係，被通行之土地（或建物）所有人，如
    未提起反訴請求，亦非不得於通行權訴訟確定後另行訴求給
    付。則本件被告游榮輝答辯中雖主張原告需支付其償金，始
    得主張通行權云云，經本院質之其訴訟代理人，其謂：並非
    有提出訴訟之意思，而僅係與原告和解之條件（見本院訴字
    卷第41頁背面）等語明確。則被告游榮輝若認通行於建物造
    成損害，自應另行舉證向原告訴請給付償金，復不得於本件
    主張原告未付償金，不得主張通行權，附此敘明。
五、綜上所述，原告主張其所有之系爭地下停車場（1665號建物
    ）於地面及道路無適當之出入口，必須借道使用被告所有之
    如附圖1 至3 斜線部分所示之1 樓人車通道（1668建號建物
    ）、地下1 層樓梯（1664建號）、地上1 層通道、地下二層
    樓梯（1666建號）等建物，本於民法第800 條規定及類推適
    用民法第787 條之規定，請求確認原告對被告上述建物有通
    行權存在，為有理由，應予准許。
六、訴訟費用負擔之依據：民事訴訟法第78條、第85條第1 項後
    段。
中    華    民    國    99    年    1    月    14     日
                    民事第二庭  法  官  楊晴翔
以上正本係按原本作成。
如對本判決上訴，須於判決送達後20日內向本院提出上訴狀。
中    華    民    國    99    年    1     月    14    日
                                書記官  黃盈菁

司法院資訊處製作；財團法人民間司法改革基金會備份。
